---
title: "Enunciado_Bodegas"
format: html
editor: visual
---

Explorar en **R** el [archivo de datos](https://drive.google.com/file/d/1XVrmMEkTSMdH2MTkGMLepIPM-H2W0b8h/view?usp=sharing) sobre bodegas en diversos distritos de Lima.

En el archivo encontrarán los siguientes campos:

-   `Bodega:` una cadena de caracteres que representa a la bodega. El nombre real de la bodega ha sido ofuscado por razones de confidencialidad.

-   `Distrito:` una cadena de caracteres que representa el distrito donde está ubicada la bodega.

-   `Aforo:` un entero positivo con el aforo de la bodega.

-   `Productos:` un entero positivo con la cantidad de tipos de productos diferentes que manejó la bodega un mes. Marcas diferentes y presentaciones diferentes cuentan como productos diferentes. Los diversos tipos de verduras y frutas cuentan como tipos diferentes.

-   `Ventas1:` La cantidad total (en soles con céntimos) vendida por la bodega en la primera semana del estudio. No se toman en cuenta las devoluciones.

-   `Ventas2:` La cantidad total (en soles con céntimos) vendida por la bodega en la segunda semana del estudio. No se toman en cuenta las devoluciones.

-   `Ventas3:` La cantidad total (en soles con céntimos) vendida por la bodega en la tercera semana del estudio. No se toman en cuenta las devoluciones.

-   `Ventas4:` La cantidad total (en soles con céntimos) vendida por la bodega en la cuarta semana del estudio. No se toman en cuenta las devoluciones.

El conjunto de datos está limpio, pero la limpieza generó algunos datos faltantes en las ventas, estos se reportan como NA.

## Estructuras necesarias

Para trabajar el presente laboratorio de práctica, necesitará los siguientes dataframes y los paquetes : *dplyr*, *readr* y *stringr*

## El data frame DF

Este data frame contiene todos los datos del archivo `BodegasEP.csv` y se debe cargar directamente mediante la función `read_csv` correspondiente al paquete *readr*. Para poder hacer esto deben tener el archivo en una ubicación conocida, preferiblemente el directorio de trabajo.

Recuerden que la función `str` puede ser útil para entender los diversos detalles de una estructura en R.

La función `complete.cases` también es conveniente pues permite detectar en donde hay datos faltantes, de manera similar a `is.na`.

## El data frame DFT

Este data frame se crea a partir de `DF` usando la función complete.cases para eliminar los registros con datos faltantes y usando la función `mutate` para generar una columna adicional donde se encuentra la suma de las columnas `Ventas1`, `Ventas2`, `Ventas3` y `Ventas4`.

De esta manera `DFT` tiene una columna más que `DF` y algunas filas menos que `DF`.

La función `str_length` podría ser útil para manipular algunas cosas relacionadas con DFT.

## El data frame DFD

Este data frame se obtiene a partir de `DFT` utilizando las funciones `group_by` y `summarize`.

En `DFD` deberían haber solo dos columnas (dos variables). La primera es el Distrito, que es el valor que hemos utilizado para sumar las ventas mensuales. La segunda es Total Ventas y tiene los valores acumulados de las ventas, por distrito.

En el caso de las filas, DFD también tiene pocas, ya que en realidad trabaja con el número de distritos disponibles en el estudio.

## Solución

Cargamos las librerías necesarias

```{r}
library(dplyr)
library(readr)
library(stringr)
```

Verificamos la ruta del archivo y cambiamos a la localización del csv. Importamos el dataFrame y lo guardamos en la variable DF.

```{r}
getwd() # Ruta del archivo actual
setwd("C:/Users/dfigu/OneDrive/Documents/RStudio/datasets") # Cambiamos de directorio
getwd() # Ruta nueva (carpeta de datasets, donde accederemos a nuestro archivo csv)
DF <- read.csv("BodegasEP.csv") # Leemos el CSV
View(DF) # Mostrar el DF en pantalla
```

1.  En **DF**, ¿Cuántos niveles tiene el factor **Distrito**?

```{r}
DF$Distrito <- as.factor(DF$Distrito) # Convierte la columna distrito del datafame en un factor. Un factor representa una variable categóritca en R.
numero_niveles <- length(levels(DF$Distrito)) # Retorna la cantidad de niveles de la variable distrito, es decir, cuantos distritos diferentes hay en DF
numero_niveles # Imprimir la información
```

2.  En DF, ¿Cuántas variables numéricas tiene el *data frame*?

```{r}
# La función sapply() esta orientada principalmente a data unidimensional, mientras que apply() esta principalmente orientada a DFs o matrizes.
num_variables_numericas <- sum(sapply(DF, is.numeric)) # Aplica la función is.numeric() a cada columna del dataframe, y devuelve un vector de booleanosm¿, en donde true indica que la columna (la variable) es numérica, mientras que false indica que es no numérica. Para contabilizar cuantas son verdaderas, usamos sum()
num_variables_numericas # Imprimir el resultado
```

3.  En DF, ¿Cuántas datos faltantes hay? y ¿A cuántas bodegas afectan?

Cantidad de datos faltantes

```{r}
total_datos_faltantes <- sum(is.na(DF)) # al aplicar la funcion is.na al dataframe se esta generando una matriz de booleanos, en la que true indica hay un valor faltante NA, mientras que false es que hay un dato. Aplicamos la función sum() para contabilizar los valores faltantes.
total_datos_faltantes # Imprimir resultado
```

Cantidad de bodegas afectadas

```{r}
bodegas_con_faltantes <- sum(apply(DF, 1, function(x) any(is.na(x)))) # Aplica la funcion any(is.na()) a todas las filas (1 indica filas, 2 indica columnas) del dataframe. Esta función devuelve true si hay al menos un NA en la fila, false caso contrario. Luego suma los resultados de todas las filas, así obteniendo el numero de filas (bodegas) afectadas.
bodegas_con_faltantes # Imprimir resultado
```

4.  En DF, ¿Cuántas bodegas tienen todos sus datos completos?

```{r}
bodegas_datos_completos <- sum(apply(DF, 1, function(x) all(!is.na(x)))) # Aplica la funcion is.na pero en este caso aplicamos la negación de la función, es decir, si los datos de la celda NO son NA retorna true. Si todos los datos de una fila son true (de aqui viene el all()) eso significa que todos los datos de la fila son validos, por lo que la fila obtiene el valor de true, caso contrario false. Finalmente se suman todos estos valores y así se obtiene la cantidad de bodegas (filas) con datos completos
bodegas_datos_completos # Imprimir resultado
```

Obtenemos **DFT** aplicando complete.cases y mutate en el dataframe original

```{r}
DFT <- DF %>% # Pasamos como argumento DFT a la siguiente función con %>%
  filter(complete.cases(.)) %>% # Se aplica el filtro complete.cases(.) para filtrar solo las filas que no tienen NA. La función filter() retorna únicamente las filas que cumplan alguna o múltiples condiciones lógicas (en este caso, el complete.cases)
  mutate(SumaVentas = Ventas1 + Ventas2 + Ventas3 + Ventas4) # Mutate se encarga de crear una nueva columna, SumaVentas, la cual es la suma de las ventas de las cuatro semanas.
DFT # Imprimir el nuevo dataframe
View(DFT) # Ver en pantalla
```

5.  En DF o en DFT ¿Cuántas bodegas, con todos sus datos completos, participaron en Miraflores?

```{r}
bodegas_miraflores_completas_DF <- sum(complete.cases(DF) & DF$Distrito == "Miraflores") # Retorna true si la fila no tiene ningun NA y a su vez su distrito es Miraflores.
bodegas_miraflores_completas_DF # Imprimir variables
```

6.  En DFT, ¿Cuál es el total de ventas en todos los distritos? 

```{r}
total_ventas <- sum(DFT$SumaVentas) # Sumar todas las sumas individuales de las ventas de las ultimas cuatro semanas de todas las tiendas.
total_ventas # Imprimir el toal
```

7.  En DFT, ¿En qué distrito está la bodega con menor venta semanal? ¿Cómo se llama esa bodega?

```{r}
bodega_menor_venta <- DFT %>%
  filter(SumaVentas == min(SumaVentas))

distrito_menor_venta <- bodega_menor_venta$Distrito
nombre_bodega_menor_venta <- bodega_menor_venta$Bodega

distrito_menor_venta
nombre_bodega_menor_venta
```

8.  En DFT, ¿En qué distrito está la bodega con mayor venta mansual? ¿Cómo se llama esa bodega?

```{r}
bodega_mayor_venta <- DFT %>%
  filter(SumaVentas == max(SumaVentas))

distrito_mayor_venta <- bodega_mayor_venta$Distrito
nombre_bodega_mayor_venta <- bodega_mayor_venta$Bodega

distrito_mayor_venta
nombre_bodega_mayor_venta
```

Obtenemos **DFD** aplicando group_by y summarize en DFT

```{r}
DFD <- DFT %>%
  group_by(Distrito) %>% # Agrupa los datos según la columna distrito
  summarize(TOTAL_VENTAS = sum(SumaVentas)) # De los datos agrupados entre todas las tiendas del mismo distrito, suma todos los valores de SumaVentas de cada distrito y lo guarda en la variable TOTAL_VENTAS correspondiente a cada distrito.
DFD
View(DFD)
```

9.  En **DFD** ¿Qué distrito tiene las mayores ventas en el estudio?

```{r}
distrito_mayor_venta <- DFD %>%
  filter(TOTAL_VENTAS == max(TOTAL_VENTAS)) %>% # Encuentra el valor máximo de TOTAL_VENTAS, si el valor de TOTAL_VENTAS del distrito coincide con el valor maximo de ventas totales, significa que es el distrito con la mayor venta, por lo que el filtro nos retornara este y sera el que imprimiremos
  select(Distrito) # Selecciona unicamente la columna Distrito del dataframe filtrado, lo cual reduce el tamaño del dataframe resultante a una sola columna.

distrito_mayor_venta
```

10. En **DFD** ¿Qué distrito tiene las menores ventas en el estudio?

```{r}
distrito_menor_venta <- DFD %>%
  filter(TOTAL_VENTAS == min(TOTAL_VENTAS)) %>% # Procedimiento similar al anterior, solo que con el mínimo
  select(Distrito)

distrito_menor_venta
```
