---
title: "Aprendiendo R"
author: "Antonio Gamero"
format: html
editor: visual
---

## Instalando paquetes y librerías:

```{r}
#install.packages("readr")
#install.packages("modeest")
library(readr)
library(modeest)
```

Ruta actual donde se debe encontrar el archivo con extensión csv:

```{r}
getwd() # Ruta del directorio actual
```

Ruta nueva donde se debe encontrará el archivo con extensión csv:

```{r}
setwd("D:/UTEC/DATA")
```

Verificando el cambio de ruta realizado:

```{r}
getwd()
```

Leyendo el archivo:

```{r}
DF <- read_csv("obesidad.csv")
```

Visualizando el contenido del archivo en una nueva pestaña:

```{r}
View(DF)
```

### Indentificando valores faltantes:

```{r}
# Mostrar el número de valores faltantes por columna:
apply(is.na(DF),2,sum)
```

### Visualizando los nombres de las columnas:

```{r}
colnames(DF)
```

### Cambio de nombre a una variable (columna):

```{r}
colnames(DF)[12] <- "history"
```

### Explorando el dataset:

```{r}
str(DF)
```

### Verificando el cambio realizado:

```{r}
colnames(DF)
```

## Medidas de tendencia central

**Media aritmética (media):**

```{r}
media_edad <- mean(DF$Age)
media_edad
```

Si rededondeamos el valor obtenido a 2 decimales:

```{r}
media_edad_redondeada <- round(media_edad,2)
media_edad_redondeada
```

**Mediana:**

```{r}
mediana_edad <- median(DF$Age)
mediana_edad
```

Si rededondeamos el valor obtenido a 2 decimales:

```{r}
mediana_edad_redondeada <- round(mediana_edad,2)
mediana_edad_redondeada
```

**Moda:**

```{r}
# La función mfv permite calcular la moda.
moda_edad <- mfv(DF$Age)
moda_edad
```

## Independizando las variables del data frame

```{r}
attach(DF)
```

**Ejercicio 1:**

Calcular las medidas de tendencia central usando una aproximación de 2 decimales para la variable estatura.

```{r}
# Media
media_estatura <- mean(Height)
media_estatura
# Mediana
mediana_estatura <- median(Height)
mediana_estatura
# Moda
moda_estatura <- mfv(Height)
moda_estatura
```

Aplicando la aproximación:

```{r}
# Media
media_estatura <- round(mean(Height),2)
media_estatura
# Mediana
mediana_estatura <- round(median(Height),2)
mediana_estatura
# Moda
moda_estatura <- round(mfv(Height),2)
moda_estatura
```

## Medidas de dispersión

Permiten analizar la variabilidad de un conjunto de datos de tipo numérico respecto a las medidas de tendencia central.

**Rango (R):**

Es la diferencia entre el máximo y mínimo valor de un conjunto de datos.

**Ejemplo 1:**

Usando la variable la variable peso (Weight):

```{r}
rango_peso <- max(Weight)-min(Weight)
rango_peso
```

**Rango Intercuartílico (RI):**

Es la diferencia entre el tercer y primer cuartil (Q3 - Q1):

25% 25% 25% 25%\
\|\_\_\_\_\_\_\_\_\_\_\_\_\_\_\|\_\_\_\_\_\_\_\_\_\_\_\_\_\_\|\_\_\_\_\_\_\_\_\_\_\_\_\_\_\|\_\_\_\_\_\_\_\_\_\_\_\_\_\_\|

Min Q1 Q2 Q3 Max

**Ejemplo 2:**

Usando la variable la variable peso (Weight):

```{r}
RI_peso <- IQR(Weight)
RI_peso
```

**Varianza (VA):**

Es el promedio de desviaciones cuadráticas respecto a la media.

**Ejemplo 3:**

```{r}
varianza_peso <- var(Weight)
varianza_peso
```

**Desviación estándar (DE):**

Mide la dispersión de la variable respecto a la media.

```{r}
DE_peso <- sd(Weight)
DE_peso
```

Otra forma:

```{r}
DE_peso1 <- sqrt(varianza_peso)
DE_peso1
```

**Coeficiente de variación:**

Es la relación entre la desviación estándar y la media.

$CV=\frac{DE}{Media}\cdot100\%$

**Interpretación:**

Si $CV<30\%$, los datos presentan homogenidad (dispersión baja).

Si $30\%\leq CV<60\%$, los datos presentan una variabilidad regular (dispersión regular).

Si $CV\geq60\%$, los datos presentan heterogeneidad (dispersión alta).

**Ejemplo 4:**

```{r}
# Cálculo del coeficiente de variación en unidades porcentuales
CV_peso <- (DE_peso/mean(Weight))*100
CV_peso
```

## Análisis exploratorio de los datos:

Obtener un resumen de medidas estadísticas:

En variables numéricas:

Min. -\> mínimo\
1st Qu. -\> primer cuartil (Q1)\
Median -\> mediana\
Mean -\> media\
3rd Qu. -\> tercer cuartil (Q3)\
Max. -\> máximo

```{r}
summary(DF)
```

**Ejercicio 2:**

Analizar las variables edad, estatura y peso para indicar:

Usar para los cálculos una aproximación de 2 decimales:

1\) La variable que presenta menos dispersión teniendo en cuenta el coeficiente de variación.

```{r}
CV_edad <- round(sd(Age)/mean(Age),2)
CV_edad
```

```{r}
CV_estatura <- round(sd(Height)/mean(Height),2)
CV_estatura
```

```{r}
CV_peso <- round(sd(Weight)/mean(Weight),2)
CV_peso
```

**Conclusión:** La variable estatura (Height) presenta menor dispersión por tener el menor coeficiente de variación.

2\) En qué variable(s) se puede considerar que la media es representativa. Justifique su respuesta.

En las variables edad (Age) y estatura (Height) la media es más representativa porque en ambos casos el coeficiente de variación es menor a 0.3.
