---
title: "estadistica-proyecto"
format: html
editor: visual
---

## Introducción

### Relevancia

La perfilación de clientes es el proceso que utilizan las empresas para identificar, describir y segmentar a los clientes en función de numerosas características y variables, basadas en sus personalidades, hábitos de compra y comportamientos. Para crear un perfil de cliente, se pueden seguir los siguientes pasos:

-   Comprender el papel de tu oferta en el mercado.
-   Evaluar los datos externos y demográficos de tu público.
-   Analizar el perfil específico de un cliente ideal.
-   Revisar tu mapa del recorrido del comprador.
-   Escuchar a tus clientes.
-   Comparar tu producto con las necesidades del cliente.

Los datos se relacionan directamente con las campañas de marketing de una institución bancaria.

Las campañas de marketing se basan en llamadas telefónicas. A menudo, se requiere más de un contacto para un mismo cliente, con el fin de evaluar si el producto (depósito a plazo del banco) será (o no) suscrito.

Con el presente proyecto se pretende conocer las características de los clientes que aceptarían una cuenta de ahorro bancaria. La información se obtuvo a través de una campaña de marketing siendo contactados de manera telefónica.

### Planificación

```{mermaid}
gantt
	title Diagrama de Gantt del Proyecto
	dateFormat  YYYY-MM-DD
	section Avance 2
	Entrega Oral avance 1           	:a1, 2025-01-11, 5d
	Depuración final de datos        	:a2, 2025-01-16, 5d
	Organización y visualización    	:a3, 2025-01-21, 9d
	Análisis descriptivo            	:a4, 2025-01-30, 14d
	Cierre del Proyecto             	:a6, 2025-02-13, 3d
```

### Objetivos

#### Objetivo general

Conocer los factores que influyen en la aceptación de una cuenta de ahorro vía telefónica para los clientes de una entidad bancaria a través de la identificación de patrones usando el análisis estadístico.

#### Objetivos específicos

-   **Verificar** la correlación entre el estado económico del cliente y la tasa de adquisición de cuenta de ahorros de los clientes.
-   **Cuantificar** la influencia de la situación personal del cliente con respecto a su disposición a suscribirse a una cuenta de ahorros.
-   **Evaluar** la estrategia de venta utilizada por el banco en la presente campaña.

## Datos

### Población objetivo

Todos los clientes contactados a través de la última campaña.

### Tipo de muestreo

No se cuenta con la información suficiente para obtener el tipo de muestreo bajo el que se obtuvo la información

### Tratamiento de datos

Se realizó el tratamiento de datos delicadamente con el fin de reducir al máximo la pérdida de información, manteniendo la relevancia de los datos y tratando los posibles datos nulos o erróneos mediante técnicas de imputación y similares.

### Variables

-   **edad**: numérico
-   **estciv**: estado civil (categórica: married, divorced, single)
-   **educación**: (categórica: desconocido, secundaria, primaria, terciaria)
-   **mora**: ¿tiene crédito en mora? (dicotómica: sí, no)
-   **balance**: balance promedio anual, en euros (numérica)
-   **vivienda**: ¿tiene préstamo de vivienda? (dicotómica: sí, no)
-   **préstamo**: ¿tiene préstamo personal? (dicotómica: sí, no)
-   **día**: último día del mes contactado (numérica)
-   **duración**: duración del último contacto, en segundos (numérica)
-   **campana**: número de contactos realizados durante esta campaña y para este cliente (numérica, incluido el último contacto)
-   **pdias**: número de días que pasaron después de que el cliente fue contactado la última vez de una campaña (numérica: -1 significa que el cliente no fue previamente contactado)
-   **previo**: número de contactos hechos antes de esta campaña y para este cliente (numérica)
-   **Adq_ahorro**: ¿ha suscrito el cliente un depósito a plazo? sí(1), no(0)

### Apéndice

| **Concepto**            | **Variables consideradas**              |
|-------------------------|-----------------------------------------|
| **Estado económico**    | edad, mora, balance, vivienda, préstamo |
| **Situación social**    | estciv, educación                       |
| **Estrategia de venta** | día, durción, campana, pdias, previo    |

### Limpieza

Empezamos importando las librerías y dependencias necesarias para el desarrollo de nuestro trabajo

```{r}
library(readr)
library(dplyr)
library(ggplot2)
library(modeest)
```

Se procede importando el .csv y guardando la data en el dataframe DFO (dataframe original). Se copia DFO a DF (dataframe) que será con el que trabajaremos de aquí en adelante

```{r}
setwd("/home/diego/Desktop/stats-class/datasets") # Cambiamos de directorio
getwd() # Comprobar ruta nueva (carpeta de datasets, donde accederemos a nuestro archivo csv)
DFO <- read.csv("AdquisicionAhorro.csv") # Leemos el CSV
DF <- DFO # Pasamos el dataframe original a un nuevo dataframe, sobre el cual se realizará la limpieza
```

Comenzamos visualizando cuantos datos vacíos tiene nuestro dataframe para tener una referencia inicial

```{r}
sum(is.na(DF) | DF == "") # Cantidad de datos faltantes
sum(rowSums(is.na(DF) | DF == "") > 0) # Cantidad de observaciones incompletas
```

Primero se quiere comprobar que variables tienen datos nulos, para así determinar en donde tenemos que realizar la limpieza.

```{r}
sapply(DF, function(x) sum(is.na(x) | x == ""))
```

Se inicia comprobando que todas las variables dicotómicas están completas.

```{r}
# Comprobamos los distintos valores que tienen cada una de las variables
unique(DF$mora)
unique(DF$vivienda)
unique(DF$prestamo)
unique(DF$Adq_Ahorro)
# Revisamos la frecuencia de cada uno
table(DF$mora)
table(DF$vivienda)
table(DF$prestamo)
table(DF$Adq_Ahorro)
```

Podemos notar que la única variable dicotómica completamente limpia es **adq_ahorro.** Ahora queremos limpiar las variables **mora**, **vivienda** y **prestamo**. Para esto, trataremos cada una individualmente.

En el caso de **mora** y **prestamo**, podemos notar que la moda en ambos casos es no. Además de esto, tiene bastante sentido asumir que no tiene ni mora ni préstamo en caso haya un dato faltante, por ende, completamos dichos valores con "no".

```{r}
DF$mora[DF$mora == ""] <- "no"
DF$prestamo[DF$prestamo == ""] <- "no"
```

El caso resulta un poco más delicado para los clientes que adquirieron préstamos de vivienda. De nuevo, se puede asumir que la falta de información fue posiblemente un "no", sin embargo, esto va en contra a lo que establece la moda, que nos indica que la mayor parte de la muestra cuenta con préstamo de vivienda. Incluso así, la distribución es relativamente pareja, aproximadamente un **55-45**. Nuevamente, 16 observaciones componen una muestra poco significativa en relación a nuestra población, ya que conforman menos del **1%.** En esta situación, por conveniencia, se asumirá la falta de información como que el cliente **no adquirió un préstamo de vivienda**.

```{r}
DF$vivienda[DF$vivienda == ""] <- "no"
```

Como las variables son dicotómicas de si o no, las convertimos a valores booleanos para facilitar el tratamiento computacional de estos.

```{r}
DF$mora <- ifelse(DF$mora == "si", TRUE, FALSE)
DF$vivienda <- ifelse(DF$vivienda == "si", TRUE, FALSE)
DF$prestamo <- ifelse(DF$prestamo == "si", TRUE, FALSE)
DF$Adq_Ahorro <- ifelse(DF$Adq_Ahorro == 1, TRUE, FALSE)
str(DF)
```

Con respecto a las variables categóricas, se quiere comprobar los datos que tenemos y ver cuantos de ellos son válidos. En este caso, contamos con dos variables de este tipo: **estciv** y **educación**.

```{r}
# Comprobamos los distintos valores que tienen cada una de las variables
unique(DF$estciv)
unique(DF$educacion)
# Podemos comprobar la cantidad de strings vacíos
table(DF$estciv)
table(DF$educacion)
```

Notamos que hay 12 strings vacíos en estado civil, y 18 en educación. Para nuestra suerte, en educación ya tenemos una categoría para los datos desconocidos, por lo que podemos reagruparlos junto con esos datos.

```{r}
DF$educacion[DF$educacion == ""] <- "desconocido"
table(DF$educacion)
DF$educacion <- factor(DF$educacion)
```

Para el caso del estado civil, se tendrá un acercamiento similar al anterior, primero se creará una nueva categoría "desconocido", en la cual se pondrán todos los valores nulos. Esto no debería afectar de manera mayor el análisis final realizado con dicha variables, puesto que constituyen menos del 1% de la data total.

```{r}
DF$estciv[DF$estciv == ""] <- "desconocido"
table(DF$estciv)
DF$estciv <- factor(DF$estciv)
```

Ahora, se realizará el proceso de imputación con variables numéricas. Se tendrá como prioridad empezar con las variables que cuentan con la menor cantidad de errores, pues posiblemente requieren menor tratamiento y dentro de todo tendrán menor impacto en el conjunto de datos. Primero, se analizará **pdias**.

```{r}
table(DF$pdias)
```

Claramente se puede apreciar que el valor más repetido es -1 (además que visualmente se puede apreciar que claramente es la mediana, pues ocupa mucho más de la mitad de los datos), lo cual significa que en su mayoría el cliente no fue previamente contactado. Para el único valor inválido, es razonable agrupar este con el grupo de los no contactados.

```{r}
DF$pdias[is.na(DF$pdias)] <- -1
DF$pdias <- as.integer(DF$pdias)
```

Ahora, se procederá a analizar **previo**, que es otra de las variables con pocos datos faltantes

```{r}
table(DF$previo)
```

Similar al caso anterior, para el número de contactos hechos previos a la campaña, existe una tendencia bastante notoria en comparación a los demás valores, siendo 0 tanto la mediana como la moda en este caso, por lo que nuevamente es lógico reemplazar el valor faltante por 0. Vemos un valor atípico de 23, sin embargo, no tenemos forma de determinar si es erróneo o simplemente un cliente al que se contactó múltiples veces por alguna razón en particular, por lo tanto lo dejaremos como tal.

```{r}
DF$previo[is.na(DF$previo)] <- 0
DF$previo <- as.integer(DF$previo)
```

Continuaremos con el análisis de la variable **dia**, que también cuenta con pocos datos faltantes.

```{r}
table(DF$dia)
```

Inicialmente se puede ver que hay un único valor no entero, 21.17, el cual claramente es erróneo pues es una variable discreta. Si bien podemos atacar el problema de distintas formas, en este caso lo más conveniente sería redondearlo a 21, pues es un valor lógico.

```{r}
DF$dia <- round(DF$dia)
```

Para los valores faltantes, se puede imputar con tanto la media o la mediana. Como procedimiento, analizaremos el coeficiente de variación (CV) de la variable, en caso sea pequeño, tomaremos la media, caso contrario, tomaremos la mediana para la imputación.

```{r}
CV_Dia <- sd(DF$dia[!is.na(DF$dia)])/mean(DF$dia[!is.na(DF$dia)])
CV_Dia # Vemos que CV > 0.3, por ende en este caso tomaremos por conveniencia la mediana
median(DF$dia[!is.na(DF$dia)]) # Obtenemos 16 como la mediana
DF$dia[is.na(DF$dia)] <- 16
DF$dia <- as.integer(DF$dia)
```

A continuación, se realizará el análisis la variable **edad**.

```{r}
table(DF$edad)
```

Para los datos inválidos, podemos realizar sin problema un procedimiento similar al caso anterior. Nuevamente contamos con pocos datos faltantes, así que la data no se verá muy impactada.

```{r}
CV_Edad <- sd(DF$edad[!is.na(DF$edad)])/mean(DF$edad[!is.na(DF$edad)])
CV_Edad # Vemos que CV < 0.3, por ende en este caso tomaremos por conveniencia la media
mean(DF$edad[!is.na(DF$edad)]) # Obtenemos 41.24081 como la media. Como estamos trabajando con enteros, redondeamos a 41.
DF$edad[is.na(DF$edad)] <- 41
DF$edad <- as.integer(DF$edad)
```

A continuación, observaremos la variable **campana**, en la cual nuevamente no faltan tantos datos.

```{r}
table(DF$campana)
```

Para los datos inválidos, se puede realizar nuevamente el mismo procedimiento basándonos en el coeficiente de variación. De antemano, vemos que por conveniencia tenemos que tomar un valor pequeño pues hay una mayor concentración de datos.

```{r}
CV_Campana <- sd(DF$campana[!is.na(DF$campana)])/mean(DF$campana[!is.na(DF$campana)])
CV_Campana # Vemos que CV >> 0.3, por ende en este caso tomaremos por conveniencia la mediana
median(DF$campana[!is.na(DF$campana)]) # Obtenemos 2 como mediana
DF$campana[is.na(DF$campana)] <- 2
DF$campana <- as.integer(DF$campana)
```

En el caso de **duracion**, nuevamente la cantidad de datos faltantes es bastante reducida. Procedemos a examinar dichos valores

```{r}
# table(DF$duracion)
# Los valores son muchos y en su mayoría únicos (o con bajas frecuencias absolutas), por lo que evitaremos imprimirlos todos cada vez que se ejecute el programa.
```

Para este caso, realizando un procedimiento similar a los casos anteriores...

```{r}
CV_Duracion <- sd(DF$duracion[!is.na(DF$duracion)])/mean(DF$duracion[!is.na(DF$duracion)])
CV_Duracion # Vemos que CV > 0.3, por ende en este caso tomaremos por conveniencia la mediana
median(DF$duracion[!is.na(DF$duracion)]) # Obtenemos 181 como mediana
DF$duracion[is.na(DF$duracion)] <- 181
DF$duracion <- as.integer(DF$duracion)
```

Finalmente, se tiene la variable **balance**. Esta última si tiene una cantidad considerable de datos faltantes, como pudimos apreciar al comienzo. Primero, intentemos visualizar la data.

```{r}
# table(DF$balance)
# unique(DF$balance)
# Al igual que en la anterior variable, hay muchos datos distintos y por ende no vale la perna imprimirlos todos cada vez que se ejecute el programa.
```

Podemos notar que la variable es reconocida como un string, cuando debería ser un número. Procedemos a arreglar esto.

```{r}
DF$balance <- as.numeric(DF$balance)
str(DF)
```

Como notamos, los datos en este caso están muy dispersos a diferencia de todos los demás. Se puede calcular esto obteniendo el coeficiente de variación.

```{r}
CV_Balance <- sd(DF$balance[!is.na(DF$balance)])/mean(DF$balance[!is.na(DF$balance)])
CV_Balance # El valor del CV es bastante alto
```

Aquí se encuentran dos problemas fuertes. El primero, es que la cantidad de datos ausentes en la variable balance es bastante alta en comparación a las demás. El segundo, y el más importante, es que la variable balance es, dentro de todas, probablemente una de las más importantes y en las que asignarles un valor estimado no tendría mucho sentido, en especial considerando que la data es muy dispersa. Por esto, hemos decidido eliminar la observaciones que cuenten con un dato ausente en el balance, los cuales son un total de **85 observaciones**.

```{r}
DFF <- DF
DFF <- DFF %>% filter(!is.na(DFF$balance)) # Filtrar los valores nulos de balance
str(DFF)
sum(is.na(DFF) | DFF == "") # Cantidad de datos faltantes
sum(rowSums(is.na(DFF) | DFF == "") > 0) # Cantidad de observaciones incompletas
sapply(DFF, function(x) sum(is.na(x) | x == "")) # Cantidad de datos faltantes por variables
View(DFF) # Ver el dataframe final
```

La muestra a analizar quedaría finalmente con el **96,21%** de su muestra inicial, lo cual dentro de todo es una muestra significativa.

## Análisis descriptivo

### Organización de datos

Inicialmente, se hace la declaración de una función que nos permita obtener las medidas de tendencia central y medidas de dispersión de cualquier variable cuantitativa.

```{r}
resumen_estadistico <- function(vector) {
  # Calcular los valores solicitados
  minimo <- min(vector, na.rm = TRUE)
  maximo <- max(vector, na.rm = TRUE)
  rango <- maximo - minimo
  q1 <- quantile(vector, probs = 0.25, na.rm = TRUE)
  mediana <- median(vector, na.rm = TRUE)
  q3 <- quantile(vector, probs = 0.75, na.rm = TRUE)
  iqr <- q3 - q1
  media <- mean(vector, na.rm = TRUE)
  moda <- mfv(vector)
  desviacion_standar <- sd(vector, na.rm = TRUE)
  coeficiente_variacion <- desviacion_standar / media
  
  # Imprimir los resultados
  cat("Resumen estadístico de la variable:\n")
  cat("Mínimo:", minimo, "\n")
  cat("Máximo:", maximo, "\n")
  cat("Rango:", rango, "\n")
  cat("Cuartil 1 (Q1):", q1, "\n")
  cat("Mediana (Q2):", mediana, "\n")
  cat("Cuartil 3 (Q3):", q3, "\n")
  cat("Rango intercuartílico:", iqr, "\n")
  cat("Media:", media, "\n")
  cat("Moda:", moda, "\n")
  cat("Desviación estándar:", desviacion_standar, "\n")
  cat("Coeficiente de variación:", coeficiente_variacion, "\n")
}
```

Primero realizaremos un análisis respecto a las variables relacionadas con el **estado económico** del cliente.

```{r}
table(DFF$Adq_Ahorro)
table(DFF$vivienda)
table(DFF$prestamo)
table(DFF$mora)
table(DFF$edad)
```

**Mosaico Mora vs Adq_Ahorro**

```{r}
datos <- data.frame(
  variable1 = DFF$mora,
  variable2 = DFF$Adq_Ahorro
)
tabla <- table(datos$variable1, datos$variable2)
tabla_df <- as.data.frame(tabla)
ggplot(tabla_df, aes(x = Var1, y = Var2, fill = Freq)) +
  geom_tile() +
  scale_fill_gradient(low = "lightblue", high = "blue") +
  labs(title = "Mora x Adq_Ahorro",
       x = "Mora",
       y = "Adq_Ahorro",
       fill = "Frecuencia") +
  theme_minimal()
```

Con respecto a la mora, podemos observar que las personas que sí adquirieron una cuenta de ahorros se concentran en la posición de no poseer mora. Esto indica que el no poseer mora aumenta las probabilidades de que un cliente adquiera una de las mismas. En el caso de quienes poseían mora, los datos se dispersan uniformemente.

**Mosaico Préstamo vs Adq_Ahorro**

```{r}
datos <- data.frame(
  variable1 = DFF$prestamo,
  variable2 = DFF$Adq_Ahorro
)
tabla <- table(datos$variable1, datos$variable2)
tabla_df <- as.data.frame(tabla)
ggplot(tabla_df, aes(x = Var1, y = Var2, fill = Freq)) +
  geom_tile() +
  scale_fill_gradient(low = "lightblue", high = "blue") +
  labs(title = "Préstamo x Adq_Ahorro",
       x = "Préstamo",
       y = "Adq_Ahorro",
       fill = "Frecuencia") +
  theme_minimal()
```

Con respecto a préstamo, al igual que en mora, se produce la misma concentración para quienes no poseían préstamo y aceptaban la cuenta de ahorros. En el caso de quienes poseen préstamo, también tienden a adquirir una cuenta de ahorros, aunque con una dispersión mayor. Esto presume que el préstamo no es tan influyente como la mora al momento de analizar a los clientes.

**Mosaico Vivienda vs Adq_Ahorro**

```{r}
datos <- data.frame(
  variable1 = DFF$vivienda,
  variable2 = DFF$Adq_Ahorro
)
tabla <- table(datos$variable1, datos$variable2)
tabla_df <- as.data.frame(tabla)
ggplot(tabla_df, aes(x = Var1, y = Var2, fill = Freq)) +
  geom_tile() +
  scale_fill_gradient(low = "lightblue", high = "blue") +
  labs(title = "Vivienda x Adq_Ahorro",
       x = "Vivienda",
       y = "Adq_Ahorro",
       fill = "Frecuencia") +
  theme_minimal()
```

Hablando de vivienda, el panorama es notoriamente distinto. Una mayor tasa de clientes adquirió cuentas de ahorro, independientemente de si posee préstamo de vivienda o no. Pese a esto, la mayor concentración de adquisición de cuentas de ahorro se encuentra en quienes poseen préstamo de vivienda. Esto puede ser analizado desde un punto de vista más social, argumentando que personas buscando vivienda se encuentran en una posición donde el ahorro es una parte más importante de sus finanzas, esta suposición debe ser respaldada por el análisis de variables sociales. Las personas que no adquirieron cuentas de ahorro se encuentras distribuidas de manera indiferente.

**Gráfico de cajas Edad vs Balance**

```{r}
ggplot(DFF, aes(x = edad, y = balance)) +
  geom_boxplot(fill = "yellow", color = "black") +
  labs(title = "Edad x Balance", x = "edad", y = "balance")
```

```{r}
ggplot(DFF, aes(x = edad, y = balance)) +
  geom_point() +
  geom_smooth(method = "lm", col = "red") +
  theme_minimal() 
```

Un caso más complejo es el de las variables de edad y balance. En primer lugar, no se pudo encontrar una relación notable entre ellas mediante el diagrama de cajas, tampoco funcionó modelar una regresión lineal, por lo que de primeras asumimos que estas variables no poseen relación.

**Relación entre la probabilidad de Adq y balance**

```{r}
rlog <- glm(DFF$Adq_Ahorro ~ DFF$edad + DFF$balance, family = binomial())
summary(rlog)

balance_rango <- seq(min(DFF$balance), max(DFF$balance), length.out = 2154)
pred_df <- data.frame(
  balance = balance_rango,
  edad = rep(mean(DFF$edad), 2154)
)

pred_df$probabilidad <- predict(rlog, newdata = pred_df, type = "response")

ggplot(pred_df, aes(x = balance, y = probabilidad)) +
  geom_line(color = "blue", size = 1) +
  labs(title = "Probabilidad de Adq en Función del Balance",
       x = "Balance", y = "Probabilidad de Adq") +
  theme_minimal()
```

**Relación entre la probabilidad de Adq y edad**

```{r}
edad_rango <- seq(min(DFF$edad), max(DFF$edad), length.out = 2154)

pred_df <- data.frame(
  edad = edad_rango,
  balance = rep(mean(DFF$balance), 2154)
)

pred_df$probabilidad <- predict(rlog, newdata = pred_df, type = "response")

ggplot(pred_df, aes(x = edad, y = probabilidad)) +
  geom_line(color = "blue", size = 1) +
  labs(title = "Probabilidad de Adq en Función de la Edad",
       x = "Edad", y = "Probabilidad de Adq") +
  theme_minimal()
```

**Probabilidad de Adq en función de edad y balance**

```{r}
grid <- data.frame(
  edad = seq(min(DFF$edad), max(DFF$edad), length.out = 2154),
  balance = seq(min(DFF$balance), max(DFF$balance), length.out = 2154)
)
head(grid)
grid$probabilidad <- predict(rlog, newdata = grid, type = "response")
library(viridis)
ggplot(grid, aes(x = edad, y = balance, z = probabilidad)) +
  geom_tile(aes(fill = probabilidad), width = 2, height = 20) +
  scale_fill_viridis() +
  labs(title = "Probabilidad de adquisición en función de edad y balance",
       x = "Edad", y = "Balance", fill = "Probabilidad de adq") +
  theme_minimal()
```

Luego, analizando la relación entre estas variables y la tasa de adquisición de cuenta de ahorros, observamos que el modelo predictivo realizado con regresión logística no parecía seguir ninguna tendencia para ambos casos. En primera instancia, esto suponía que estas variables no eran determinantes al momento de seleccionar a los clientes. Sin embargo, si analizamos la probabilidad tomando ambas variables al mismo tiempo, observamos una tendencia lineal. Esto puede ser interpretado como si la probabilidad de que un cliente adquiera o no una cuenta de ahorros depende en qué tan uniformes sea la razón entre edad y balance bancario. Esta es la relación más estrecha que se pudo encontrar entre estas variables y la tasa de adquisición de cuenta de ahorros.

Continuando, respecto a la **situación social** del cliente, podemos analizar la influencia de tanto el estado civil como el nivel de educación de este en la adquisición de una cuenta. Iniciaremos analizando la variable **estado civil**, específicamente enfocandonos en las personas que adquirieron una cuenta de ahorros

```{r}
data_estciv = table(subset(DFF, Adq_Ahorro == TRUE)$estciv)
tabla_estciv <- data.frame(
  estciv = (names(data_estciv)),
  frecuencia = as.vector(data_estciv),
  porcentaje = round(as.vector(prop.table(data_estciv)), 4)
)
tabla_estciv

ggplot(DFF, aes(x = estciv)) +
  geom_bar(fill = "blue", color = "black") +
  labs(title = "Gráfico de Barras de estado civil", x = "Estado civil", y = "Frecuencia")
```

Podemos observar que la mayoría de los clientes que aquirieron una cuenta de ahorro fueron personas que están casadas (1385), seguidos por solteros (586), divorciados (257) y finalmente el estado civil de 12 personas que adquirieron cuenta de ahorros es desconocido.

Por otro lado, analizaremos la variable **educación**, nuevamente centrandonos de manera específica en las personas que adquirieron una cuneta de ahorros.

```{r}
data_edu = table(subset(DFF, Adq_Ahorro == TRUE)$educacion)
tabla_edu <- data.frame(
  estciv = (names(data_edu)),
  frecuencia = as.vector(data_edu),
  porcentaje = round(as.vector(prop.table(data_edu)), 4)
)
tabla_edu

ggplot(DFF, aes(x = educacion)) +
  geom_bar(fill = "green", color = "black") +
  labs(title = "Gráfico de Barras de educación", x = "Educación", y = "Frecuencia")
```

Podemos observar que la mayor parte de clientes que adquirieron una cuenta de ahorros han sido a personas que han culminado sus estudios secundarios (1124), los que terminaron sus estudios terciarios (662), seguido por los que terminaron sus estudios primarios (331) y finalmente la educación de 123 clientes es desconocida.

Adicionalmente, se estableció una relación entre la duración de la llamada y el grado de educación.

```{r}
# Gráfico de cajas para la variable eduacion y duracion:
ggplot(DFF, aes(x = educacion, y = duracion)) +
  geom_boxplot(fill = "red", color = "black") +
  labs(title = "Diagrama de Cajas de Educacion vs Duración ", x = "Educación", y = "Duración")
```

Interpretación del diagrama de cajas:

-   Educación secundaria: Mayor dispersión y más valores atípicos de larga duración.

-   Educación primaria y terciaria: Distribuciones más compactas, medianas más bajas.

-   Categoría "desconocido": Distribución más homogénea, valores centrales reducidos.

Podemos notar que el nivel educativo tiene cierta relación con la variabilidad de la duración del último contacto, dando especial enfasis al caso particular de los clientes que culminaron educación secundaria, sin embargo, la dispersión no llega a ser suficientemente significativa como para establecer una relación directa con la adquisición de cuenta de ahorros.

Finalmente, nos fijaremos en la **estrategia de venta** utilizada y las tendencias a aceptar una cuenta según la interacción que se realizó con el cliente.

Iniciaremos viendo los días en los que los clientes fueron contactados los clientes que adquirieron una cuenta de ahorros

```{r}
data_dia = table(subset(DFF, Adq_Ahorro == TRUE)$dia)

tabla_dia <- data.frame(
  dia = sort(as.integer(names(data_dia))),
  frecuencia = as.vector(data_dia),
  porcentaje = round(as.vector(prop.table(data_dia)), 4)
)
tabla_dia

ggplot(tabla_dia, aes(x = dia, y = frecuencia, fill = frecuencia)) +
  geom_bar(stat = "identity", color = "black") +
  scale_fill_gradient(
    low = "red",
    high = "green"
  ) +
  labs(
    title = "Cantidad de clientes contactados que adquirieron cuenta de ahorros según el día del mes",
    x = "Día del mes",
    y = "Clientes",
    fill = NULL
  ) +
  theme_minimal()

resumen_estadistico(subset(DFF, Adq_Ahorro == TRUE)$dia)

```

Si bien las medidas de tendencia central no son necesariamente representativas en este caso, algo que podemos notar graficamente y también por el coeficiente de variación es que existe una gran dispersión entre los distintos días del mes. Con el fin de obtener mayor información, analizaremos los datos en intervalos de 10 días, así podremos determinar con mayor facilidad en que etapa del mes suele haber una mayor cantidad de personas contactadas.

```{r}
rango_dia <- table(cut(subset(DFF, Adq_Ahorro == TRUE)$dia, breaks = seq(1, 31, by = 10), right = FALSE, include.lowest = TRUE))
tabla_dia <- data.frame(
  dia = names(rango_dia),
  frecuencia = as.vector(rango_dia),
  porcentaje = round(as.vector(prop.table(rango_dia)), 4)
)
tabla_dia

ggplot(subset(DFF, Adq_Ahorro == TRUE), aes(x = dia, fill = after_stat(count))) +
  geom_histogram(binwidth = 10, boundary = 1, color = "black") +
  scale_fill_gradient(
    low = "red",
    high = "blue"
  ) +
  scale_x_continuous(
    breaks = seq(1, 31, by = 10)
  ) +
  labs(
    title = "Cantidad de clientes contactados que adquirieron cuenta de ahorros según los\ndías del mes",
    x = "Días del mes",
    y = "Clientes",
    fill = NULL
  ) +
  theme_minimal()
```

Después de dividirlo por rangos, podemos notar de manera más clara que la mayor cantidad de clientes que adquirieron una cuenta de ahorros fueron contactados durante la mitad del mes. Sin embargo, también sería necesario realizar la misma comparación pero para los clientes que no adquirieron una cuenta de ahorros.

```{r}
rango_dia <- table(cut(subset(DFF, Adq_Ahorro == FALSE)$dia, breaks = seq(1, 31, by = 10), right = FALSE, include.lowest = TRUE))
tabla_dia <- data.frame(
  dia = names(rango_dia),
  frecuencia = as.vector(rango_dia),
  porcentaje = round(as.vector(prop.table(rango_dia)), 4)
)
tabla_dia

ggplot(subset(DFF, Adq_Ahorro == FALSE), aes(x = dia, fill = after_stat(count))) +
  geom_histogram(binwidth = 10, boundary = 1, color = "black") +
  scale_fill_gradient(
    low = "red",
    high = "blue"
  ) +
  scale_x_continuous(
    breaks = seq(1, 31, by = 10)
  ) +
  labs(
    title = "Cantidad de clientes contactados que no adquirieron cuenta de ahorros según los\ndías del mes",
    x = "Días del mes",
    y = "Clientes",
    fill = NULL
  ) +
  theme_minimal()
```

A diferencia de los clientes que si aceptaron adquirir, podemos notar que los clientes que no fueron principalmente contactados entre el comienzo y la primera mitad del mes. Realizando el contraste de ambos gráficos, podemos notar que probablemente no conviene contactar al cliente a inicios de mes, y es mejor esperar a mediados o fines de mes, pues a inicio de mes la tendencia a rechazar es mayor.

Por otro lado, también podemos analizar el tiempo de retención de llamada de los clientes durante su último contacto (en segundos). Como ya vimos en el anterior caso, nos conviene trabajar por intervalos. Primero analizaremos para los que adquirieron una cuenta de ahorros.

```{r}
rango_duracion <- table(cut(subset(DFF, Adq_Ahorro == TRUE)$duracion, breaks = seq(0, 2050, by = 50), right = FALSE, include.lowest = TRUE))
tabla_duracion <- data.frame(
  duracion = names(rango_duracion),
  frecuencia = as.vector(rango_duracion),
  porcentaje = round(as.vector(prop.table(rango_duracion)), 4)
)
tabla_duracion

ggplot(subset(DFF, Adq_Ahorro == TRUE), aes(x = duracion, fill = after_stat(count))) +
  geom_histogram(binwidth = 50, boundary = 0, color = "black") +
  scale_fill_gradient(
    low = "red",
    high = "blue"
  ) +
  labs(
    title = "Duración del ultimo contacto de clientes que aceptaron adquirir una cuenta de\nahorros",
    x = "Duración del ultimo contacto (segundos)",
    y = "Clientes",
    fill = NULL
  ) +
  theme_minimal()
resumen_estadistico(subset(DFF, Adq_Ahorro == TRUE)$duracion)
```

De los cuartiles, notamos que la última llamada de la mitad de los clientes que aceptaron duró entre minuto y medio y cinco minutos y medio, con la media siendo cuatro minutos y medio. De todas maneras, notamos que la variación es bastante alta, lo cual tiene sentido pues depende mucho del caso particular del cliente. A continuación haremos un análisis similar para los que no adquirieron una cuenta de ahorros.

```{r}
rango_duracion <- table(cut(subset(DFF, Adq_Ahorro == FALSE)$duracion, breaks = seq(0, 2050, by = 50), right = FALSE, include.lowest = TRUE))
tabla_duracion <- data.frame(
  duracion = names(rango_duracion),
  frecuencia = as.vector(rango_duracion),
  porcentaje = round(as.vector(prop.table(rango_duracion)), 4)
)
tabla_duracion

ggplot(subset(DFF, Adq_Ahorro == FALSE), aes(x = duracion, fill = after_stat(count))) +
  geom_histogram(binwidth = 50, boundary = 0, color = "black") +
  scale_fill_gradient(
    low = "red",
    high = "blue"
  ) +
  labs(
    title = "Duración del ultimo contacto de clientes que no aceptaron adquirir una cuenta de\nahorros",
    x = "Duración del ultimo contacto (segundos)",
    y = "Clientes",
    fill = NULL
  ) +
  theme_minimal()
resumen_estadistico(subset(DFF, Adq_Ahorro == FALSE)$duracion)
```

Al igual que en el anterior gráfico, notamos que la última llamada de la mitad de los clientes que no aceptaron duró entre minuto y medio y cuatro minutos. Notamos una pequeña reducción en la media, moda, y mediana de la duración, lo cual significa que las úlitmas llamadas de los clientes que no aceptaron tienden a durar un poco menos. Sin embargo, en ambos gráficos notamos la misma tendencia: el gráfico esta centrado a la izquierda y tiene una cola a la derecha, lo cual viendolo desde una perspectiva de ventas nos indicaría que la decisión de adquirir o no una cuenta se tiende a realizar al inicio de la llamada.

Buscando establecer una relación, podemos analizar como el día del mes influye en la duración de la llamada. Para ello, mediremos la duración de la llamada respecto al día del mes, nuevamente separado por intervalos.

```{r}
inter_Dia <- cut(DFF$dia, breaks = seq(1, 31, by = 10), right = FALSE, include.lowest = TRUE)
table(inter_Dia)
plot(DFF$duracion~inter_Dia , col = "green"  ,main = "Duración de la llamda según el día del mes", xlab="Día del mes (intervalos de 10 días)" , ylab = "Duración de la llamda (segundos)")
```

Notamos que tiende a haber una ligera mayor retención a mediados de mes, sin embargo se puede notar que dentro de todo la duración de la llamda es bastante uniforme independeintemente del día.

Respecto al número de contactos realizados durante la campaña, primero analizaremos la tendencia general respecto a la muestra completa.

```{r}

data_campana = table(DFF$campana)

tabla_campana <- data.frame(
  campana = sort(as.integer(names(data_campana))),
  frecuencia = as.vector(data_campana),
  porcentaje = round(as.vector(prop.table(data_campana)), 4)
)
tabla_campana

ggplot(tabla_campana, aes(x = campana, y = frecuencia, fill = frecuencia)) +
  geom_bar(stat = "identity", color = "black") +
  scale_fill_gradient(
    low = "red",
    high = "green"
  ) +
  labs(
    title = "Distribución de clientes según el número de veces que fueron contactados\ndurante la campaña",
    x = "Contactos realizados durante la campaña",
    y = "Clientes",
    fill = NULL
  ) +
  theme_minimal()

resumen_estadistico(DFF$campana)
quantile(DFF$campana, probs = 0.95, na.rm = TRUE)
```

Como podemos ver, la mayor cantidad de clientes solamente tuvieron un único contacto durante la campaña, siendo el promedio de contactos entre dos y tres veces. Adicionalmente, los cuartiles evidencian que la mayor cantidad de clientes fueron contactados entre una y tres veces. El coeficiente de variación es relativamente alto, de lo que podemos concluir que los datos tienen bastante variabilidad respecto a la media y hay una alta posibilidad de atípicos (lo cual podríamos ver como los clientes que tuvieron 8 o más contactos, pues entre todos conforman solo el 5% de la muestra).

Si bien esto nos indica sobre los clientes contactados, específicamente nos interesa como este factor influenció a que los clientes adquieran una cuenta de ahorros, así que a continuación analizaremos la distribución para clientes que sí y que no adquirieron la cuenta.

Empezaremos realizando el proceso para los clientes que sí adquirieron una cuenta de ahorros

```{r}
data_campana = table(subset(DFF, Adq_Ahorro == TRUE)$campana)

tabla_campana <- data.frame(
  campana = sort(as.integer(names(data_campana))),
  frecuencia = as.vector(data_campana),
  porcentaje = round(as.vector(prop.table(data_campana)), 4)
)
tabla_campana

ggplot(tabla_campana, aes(x = campana, y = frecuencia, fill = frecuencia)) +
  geom_bar(stat = "identity", color = "black") +
  scale_fill_gradient(
    low = "red",
    high = "green"
  ) +
  labs(
    title = "Distribución de clientes que adquirieron una cuenta de ahorros según el número\nde veces que fueron contactados durante la campaña",
    x = "Contactos realizados durante la campaña",
    y = "Clientes que adquirieron una cuenta de ahorros",
    fill = NULL
  ) +
  theme_minimal()

resumen_estadistico(subset(DFF, Adq_Ahorro == TRUE)$campana)
```

Ahora, repetiremos el proceso solo que con los clientes que no adquirieron una cuenta de ahorros

```{r}
data_campana = table(subset(DFF, Adq_Ahorro == FALSE)$campana)

tabla_campana <- data.frame(
  campana = sort(as.integer(names(data_campana))),
  frecuencia = as.vector(data_campana),
  porcentaje = round(as.vector(prop.table(data_campana)), 4)
)
tabla_campana

ggplot(tabla_campana, aes(x = campana, y = frecuencia, fill = frecuencia)) +
  geom_bar(stat = "identity", color = "black") +
  scale_fill_gradient(
    low = "red",
    high = "green"
  ) +
  labs(
    title = "Distribución de clientes que no adquirieron una cuenta de ahorros según el\nnúmero de veces que fueron contactados durante la campaña",
    x = "Contactos realizados durante la campaña",
    y = "Clientes que no adquirieron una cuenta de ahorros",
    fill = NULL
  ) +
  theme_minimal()

resumen_estadistico(subset(DFF, Adq_Ahorro == FALSE)$campana)

```

Realizando la comparación entre los clientes que aceptaron o no adquirir una cuenta de ahorros, podemos ver que la distribución de veces contactados es relativamente similar en ambos casos, lo cual se evidencia pues la mediana y la moda coinciden en valor, mientras que la media tiene un valor muy parecido (con solo 0.04 de diferencia). Podemos ver que la dispersión respecto a la media es menor en los que no aceptaron, esto probablemente debido a que no están presentes tantos datos atípicos en comparación a los que si aceptaron. Dentro de todo, podemos ver que el número de contactos durante la campaña como tal no fue necesariamente el factor más decisivo, sin embargo, algo curioso que notamos es que la mayoría de los clientes que adquirieron una cuenta de ahorros fueron contactados tres veces o menos. De esto, podemos notar que es mejor contactar a más clientes e insistir a lo más dos o tres veces que tratar de contactar al mismo cliente múltiples veces, puesto que incluso si se lograra convencer, ese mismo tiempo podría ser invertido en contactar a más clientes.

Continuando, ahora analizaremos como influyeron los contactos previos a la campaña actual.

```{r}
data_previo = table(DFF$previo)

tabla_previo <- data.frame(
  previo = sort(as.integer(names(data_previo))),
  frecuencia = as.vector(data_previo),
  porcentaje = round(as.vector(prop.table(data_previo)), 4)
)
tabla_previo

ggplot(tabla_previo, aes(x = previo, y = frecuencia, fill = frecuencia)) +
  geom_bar(stat = "identity", color = "black") +
  scale_fill_gradient(
    low = "red",
    high = "green"
  ) +
  labs(
    title = "Distribución de clientes según el número de veces que fueron contactados\nprevio a la campaña",
    x = "Contactos realizados previo a la campaña",
    y = "Clientes",
    fill = NULL
  ) +
  theme_minimal()

resumen_estadistico(DFF$previo)
```

Podemos notar que el **81,99%** de los clientes de la muestra no fueron contactados previo a la campaña. Podemos notar que el cliente pomedio no fue contactado anteriormente, sin embargo la dispersión respecto a la media es bastante alta. Nuevamente, nos interesa analizar individualmente entre los clientes que adquirieron o no una cuenta de ahorros.

Iniciamos por los clientes que sí adquirieron

```{r}
data_previo = table(subset(DFF, Adq_Ahorro == TRUE)$previo)

tabla_previo <- data.frame(
  previo = sort(as.integer(names(data_previo))),
  frecuencia = as.vector(data_previo),
  porcentaje = round(as.vector(prop.table(data_previo)), 4)
)
tabla_previo

ggplot(tabla_previo, aes(x = previo, y = frecuencia, fill = frecuencia)) +
  geom_bar(stat = "identity", color = "black") +
  scale_fill_gradient(
    low = "red",
    high = "green"
  ) +
  labs(
    title = "Distribución de clientes que adquirieron una cuenta de ahorros según el número\nde veces que fueron contactados previo a la campaña",
    x = "Contactos realizados previo a la campaña",
    y = "Clientes",
    fill = NULL
  ) +
  theme_minimal()

resumen_estadistico(subset(DFF, Adq_Ahorro == TRUE)$previo)
```

Ahora, realizamos el mismo proceso pero únicamente con los que no adquirieron

```{r}
data_previo = table(subset(DFF, Adq_Ahorro == FALSE)$previo)

tabla_previo <- data.frame(
  previo = sort(as.integer(names(data_previo))),
  frecuencia = as.vector(data_previo),
  porcentaje = round(as.vector(prop.table(data_previo)), 4)
)
tabla_previo

ggplot(tabla_previo, aes(x = previo, y = frecuencia, fill = frecuencia)) +
  geom_bar(stat = "identity", color = "black") +
  scale_fill_gradient(
    low = "red",
    high = "green"
  ) +
  labs(
    title = "Distribución de clientes que adquirieron una cuenta de ahorros según el número\nde veces que fueron contactados previo a la campaña",
    x = "Contactos realizados previo a la campaña",
    y = "Clientes",
    fill = NULL
  ) +
  theme_minimal()

resumen_estadistico(subset(DFF, Adq_Ahorro == FALSE)$previo)
```

Nuevamente comparando, vemos que las distribuciones de los datos son relativamente similares en ambos casos. La única diferencia que encontramos es que existe mayor dispersión respecto a la media entre los clientes que sí aceptaron adquirir ahorro, sin embargo la diferencia no es mucho mayor. Dentro de todo, lo que podemos ver es que las llamadas realizadas previo a la campaña no fueron un factor con mayor influencia en la decisión del cliente para adquirir una cuenta de ahorros.

Finalmente, nos fijaremos en el tiempo que transucrrió entre el último contacto con el cliente y el inicio de la campaña actual.

Primero, lo que haremos será fijarnos únicamente en la

```{r}
# Tabla 1: Adq_Ahorro = TRUE
tabla_pdias_adq_ahorro <- DFF %>%
  filter(Adq_Ahorro == TRUE) %>%
  mutate(condicion = ifelse(pdias == -1, "No contactado", "Contactado")) %>%
  group_by(condicion) %>%
  summarise(
    Frecuencia = n(),
    Porcentaje = round((n() / nrow(DFF[DFF$Adq_Ahorro == TRUE, ])) * 100, 2)
  )

# Tabla 2: Adq_Ahorro = FALSE
tabla_pdias_no_adq_ahorro <- DFF %>%
  filter(Adq_Ahorro == FALSE) %>%
  mutate(condicion = ifelse(pdias == -1, "No contactado", "Contactado")) %>%
  group_by(condicion) %>%
  summarise(
    Frecuencia = n(),
    Porcentaje = round((n() / nrow(DFF[DFF$Adq_Ahorro == FALSE, ])) * 100, 2)
  )

# Mostrar tablas
tabla_pdias_adq_ahorro
tabla_pdias_no_adq_ahorro
```

Podemos ver que la razón entre los contactados y no contactados anterior a la campaña actual en relación con la muestra es muy parecido para tanto los que aceptaron como los que no adquirir una cuenta. Esto de alguna manera se asimila al resultado hallado con la variable anterior, puesto que vimos que había una alta frecuencia en clientes sin contacto previo.

Relacionando esto con lo hallado con la anterior variable, podemos concluir algo: los contactos anteriores a la campaña actual no tuvieron tanto impacto en la decisión final del cliente en adquirir una cuenta de ahorros durante esta campaña. Sin embargo, también sería importante analizar que tanto tiempo paso desde la última campaña en la que los clientes fueron contactados y posteriormente sí aceptaron adquirir una cuenta de ahorros.

```{r}
rango_pdias <- table(cut(subset(DFF, Adq_Ahorro == TRUE & pdias != -1)$pdias, breaks = seq(0, 850, by = 50), right = FALSE, include.lowest = TRUE))
tabla_pdias <- data.frame(
  pdias = names(rango_pdias),
  frecuencia = as.vector(rango_pdias),
  porcentaje = round(as.vector(prop.table(rango_pdias)), 4)
)
tabla_pdias

ggplot(subset(DFF, Adq_Ahorro == TRUE & pdias != -1), aes(x = pdias, fill = after_stat(count))) +
  geom_histogram(binwidth = 50, boundary = 0, color = "black") +
  scale_fill_gradient(
    low = "red",
    high = "blue"
  ) +
  scale_x_continuous(
    breaks = seq(0, 850, by = 50)
  ) +
  labs(
    title = "Tiempo que transcurrió entre el último contacto en campaña y el inicio de la campaña actual en clientes que adquirieron una cuenta y fueron previamente contactados",
    x = "Tiempo entre último contacto e inicio de la campaña actual",
    y = "Clientes",
    fill = NULL
  ) +
  theme_minimal()
resumen_estadistico(subset(DFF, Adq_Ahorro == TRUE & pdias != -1)$pdias)
```

Podemos ver que la mitad de los clientes que adquirieron una cuenta de ahorros y fueron contactados en campañas previas fueron contactados entre 133 y 298 días antes del inicio de la campaña actual. Podemos ver que en este caso, los datos están muy dispersos a través del tiempo, sin embargo se aprecia una alta concentración alrededor de los seis meses previos a la campaña.
